【裁判字號】    88,重訴,235
【裁判日期】    890612
【裁判案由】    遷讓房屋
【裁判全文】
臺灣桃園地方法院民事判決                        八十八年度重訴字第二三五號
    原      告  丙○○
    訴訟代理人  林吉雄?
    被      告  新東光?
    法定代理人  乙○○
    被      告  甲○○
    共      同
    訴訟代理人  楊肅欣?
右當事人間請求遷讓房屋等事件，本院判決如左：
    主      文
原告之訴及假執行之聲請均駁回。
訴訟費用由原告負擔。
    事      實
甲、原告方面：
  一、聲明：
    （一）、被告應將坐落桃園縣龜山鄉○○段三九四、三九八地號土地上，門牌號
            碼為桃園縣龜山鄉○路村○○路○段一○五七號（建號七○九號）面積
            二四一‧八四平方公尺之四層樓房一幢遷讓交還原告。
    （二）、被告應自民國（下同）八十八年七月十日起至遷讓日止，給付原告按月
            以新台幣（下同）五萬一千九百二十二元計算之不當得利。
    （三）、請准提供擔保宣告假執行。
  二、陳述：
    （一）、被告於八十四年間，趁原所有權人負債他去，坐落桃園縣龜山鄉○○段
            三九四、三九八地號土地上，門牌號碼為桃園縣龜山鄉○路村○○路○
            段一○五七號（建號七○九號）面積二四一‧八四平方公尺之四層樓房
            一幢（下稱系爭房屋）無人管理之際，並無任何法律上權源，強行佔用
            系爭房屋居住及經商迄今，其間迭經前所有權人張惠精交涉或存證信函
            催告均置之不理，其間被告更曾於八十七年七月十一日與張惠精簽訂協
            議書，同意於同年七月十三日遷讓，詎被告仍拒不履行，系爭房屋於八
            十八年三月二十六日轉讓與原告，原告據而委請律師發函催告被告遷離
            ，被告亦置之不理。
    （二）、系爭房屋位於龜山鄉○○路○○街，被告利用系爭房屋店面開設新東光
            通信企業有限公司，其獲利不在言下，其無權占有系爭房屋經商獲利，
            原告自得依相當於租金之程度請求被告給付原告自民國八十八年七月十
            日起至遷讓日止，給付原告按月以相當於租金之五萬一千九百二十二元
            計算之不當得利。其計算方式為依八十八年度土地價格（七百三十八萬
            四千六百五十元）與房屋價格（四十萬三千七百元）之總和乘以百分之
            八之年息，得出每年租金應為六十二萬三千零六十八元，再除以十二，
            即得出每月租金為五萬一千九百二十二元。為此本於民法第七百六十七
            條、第一百七十九條之所有物返還請求權、不當得利請求權之規定，訴
            請被告應將系爭房屋遷讓交還原告，並給付相當於租金之不當得利。
    （三）對於被告抗辯之陳述：
        １、被告提出之協議書是原告前手張惠精與被告訂立，與原告無關。且協議
            書中之見證人林幸助於訂協議書時已死亡，故該協議書之協議無效。
        ２、民法第七百六十七條規定：所有人對於無權占有或侵奪其所有物者，得
            請求返還之。則被無權占有或侵奪者為不動產時，其所有人自為依法登
            記生效之不動產所有權人，按不動產所有權非經登記不生效力，所有權
            之行使依法自以合法登記之所有權人為主體，無所謂真正非真正所有權
            人之分。本件被告對於系爭標的之權利，法律上均無利害關係，僅為一
            介無權占有人之地位，對於系爭標的之權利自無法律上之地位，其以系
            爭標的前手間之事由，亦因無關被告等法律上之利害關係而欠缺權利保
            護要件，被告諸多之主張陳述不能改變其無權占有之事實，更不影響原
            告依法行使所有權之權利保護要件，被告等之抗辯自無可採。
        ３、次查關於原告取得系爭標的所有權，雖將房屋所有權先行辦妥移轉登記
            ，依法對於被告等無權占有之事實，自有依所有權行使之作用排除侵害
            請求返還之理由，至於準備程序中，提及系爭房屋之土地上有抵押權、
            地上權問題，除於庭呈買賣契約中已敘明如何塗銷，如何辦理地上權移
            轉及土地所有權移轉，惟此在在依法應不影響原告對於系爭房屋所有權
            行使，自無容疑。
  三、證據：提出建物所有權狀、土地增值免稅證明書、房屋稅繳款書、存證信函、
            催告函、協議書、買賣契約書、告訴狀、桃園地方法院檢察署八十六年
            度偵字第一二二五三號不起訴處分書、登記案件補正通知書各乙份（以
            上均影本）、現場照片六張為證。
乙、被告方面：
  一、聲明：
    （一）、原告之訴駁回。
    （二）、若受不利之判決，願供擔保請准免為假執行。
  二、陳述：
    （一）、本件原告起訴求被告遷讓房屋，係以原告於八十八年三月二十六日經前
            手張惠精受讓系爭房屋，被告從八十四年間為無權占有，爰本於所有權
            及不當得利之法律關係請求。按所有人對於無權占有或侵奪其所有物者
            ，得請求返還之。民法第七百六十七條固定有明文，惟所謂所有人，係
            真正所有權人而言，惟查原告及其前手張惠精均非真正所有權人。
    （二）、原告前手張惠精非系爭建物之真正所有權人：
        １、查系爭坐落桃園縣龜山鄉○○路○段一０五七號三層樓房屋一棟，原屬
            訴外人高賜吉所有。八十二年四月二十一日，高賜吉向訴外人呂賴雪蘭
            、呂學法借款，並於四月二十二日設定債權額持分各二分之一本金最高
            限額肆佰萬元抵押權。嗣高賜吉於八十二年八月二十七日將系爭建物含
            基地以九百二十萬元出售予被告甲○○之父林幸助（已亡故），並交付
            房屋使用，林幸助亦分別交付定金貳佰伍拾萬元及部份款項壹佰陸拾萬
            元。
        ２、由於高賜吉向抵押權人呂學法、呂賴雪蘭於八十二年四月間設定抵押借
            款時，即已約定若屆期未清償債務，願將系爭房屋所有權移轉登記予抵
            押權人，嗣高賜吉果未清償借款，抵押權人遂將系爭房屋所有權移轉登
            記為第三人張惠精名義。事實上，張惠精祇是人頭，業據其在庭陳述是
            實，與高賜吉就系爭房屋之買賣本無任何合意，自無成立買賣及移轉所
            有權之契約行為之餘地。且依民法第八百七十三條規定，抵押權人與高
            賜吉之上開約定亦因違反流質契約禁止之規定而無效。故訴外人張惠精
            名義上雖為系爭房屋所有權人，但因有無效之原因，故其非真正所有權
            人。
    （三）、原告非系爭建物之真正所有權人：
        １、查訴外人張惠精既非系爭建物之所有權人，但仍與原告於八十八年三月
            二十六日通謀就系爭房屋及其基地簽訂買賣契約，應屬無效，其理由為
            ：
          （１）、上開買賣總價款為新台幣六百二十萬元，但付款方式為定金一百
                  二十萬元、頭款一百二十萬元，貳款一百萬元，尾款四百萬元，
                  共七百四十萬元，前後金額不一致。
          （２）、系爭買賣標的物上已設定本金最高限額抵押權迄未塗銷；且原告
                  明知被告與其前手張惠精間有糾葛，卻冒風險加以購買，其動機
                  令人費解。
          （３）、依契約第四條約定，乙方應於第三條頭款收款同時將所有權狀正
                  本..  證件備齊交與甲方並協助辦理所有權移轉登記手續。而依
                  收款表中可知原告已繳到第三期款方於八十八年七月十日始取得
                  房屋之所有權，但基地部份迄未過戶，有違交易習慣。
            綜上，可知原告與張惠精間簽訂之買賣契約及建物所有權移轉契約為通
        謀虛偽意思表示，依民法第八十七條規定，應為無效。
    （四）、退步而言，縱認張惠精有出賣系爭房屋予原告，但張惠精既非真正所有
            權人，其出賣高賜吉所有系爭房屋，為無權處分之行為，依原告提出之
            高賜吉告訴呂惠真等人背信案件不起訴處分書，可知高賜吉並無同意出
            賣並移轉張惠精名下之意思，茲既未經高賜吉之承認，依民法第一百十
            八條之規定，應屬無效。從而原告亦不能取得系爭房屋之所有權。故原
            告既非房屋所有權人，其本於所有權之法律關係請求被告遷讓房屋，即
            屬無據，應予駁回；其以房屋所有權人之地位主張返還不當得利，亦屬
            無據，應予駁回。
  三、證據：提出土地及建物登記簿謄本、買賣契約書、切結書、戶籍謄本、催告函
            、本院八十六年度易緝字第一六四號刑事判決、台灣高等法院八十七年
            上易字第二八七七號刑事判決各乙份、協議書二份（以上均為影本）、
            地價證明書乙份為證。
丙、本院依職權訊問證人張惠精、呂惠貞，並勘驗現場。
    理      由
一、本件原告於起訴狀請求判命被告應自八十四年六月一日起至遷讓日止給付原告按
    月以五萬一千九百二十元計算之不當得利，繼於本院審理中減縮聲明為被告應自
    八十八年七月十日起至遷讓日止給付原告按月以新台幣五萬一千九百二十元計算
    之不當得利，對於訴訟標的之法律關係並無變更或追加，僅係減縮應受判決事項
    之聲明，核與民事訴訟法第二百五十五條第一項第三款規定相符，應予准許，合
    先敘明。
二、原告主張：伊於八十八年三月二十六日與訴外人張惠精訂立系爭房屋之買賣契約
    ，並於八十八年六月十四日辦理移轉登記，詎被告無權占有系爭房屋，經伊發函
    催告遷離，被告仍不遷讓，為此本於民法第七百六十七條之所有物返還請求權及
    第一百七十九條之不當得利請求權，求為命被告將系爭房屋遷讓交還原告，並自
    八十八年七月十日起至遷讓日止，按月給付原告五萬一千九百二十元計算之不當
    得利等語。被告則以：系爭房屋係訴外人高賜吉於八十二年八月二十七日，以九
    百二十萬元之代價售予被告甲○○之父林幸助，惟系爭房屋及坐落桃園縣龜山鄉
    ○○段第三九八地號土地，另於八十二年四月二十二日經高賜吉設定最高限額四
    百萬元之抵押權予訴外人呂賴雪蘭、呂學法二人以擔保債務，並約定日後若屆期
    未清償債務，高某願將系爭房屋所有權移轉登記予抵押權人，嗣高賜吉果未清償
    債務，高賜吉即將系爭房屋及土地所有權以通謀虛偽意思表示之方式，出售並辦
    理移轉登記與抵押權人指定之訴外人張惠精，實為違反民法第八百七十三條第二
    項規定之流質契約，其約定為無效，故訴外人張惠精並未取得系爭房屋之所有權
    ；又張惠精復與原告以通謀虛偽意思表示之方式訂立買賣契約，並將房屋所有權
    移轉登記予原告，故原告與訴外人張惠精間之買賣及物權契約，均為通謀虛偽意
    思表示而無效，故原告並未取得系爭房屋之所有權等語，資為抗辯。
三、原告主張：系爭房屋係訴外人張惠精所出售並移轉所有權予伊，故伊為系爭房屋
    之所有權人，並提出買賣契約書、建物所有權狀為證，惟為被告所否認，並辯稱
    ：訴外人張惠精並非系爭房屋之所有權人，系爭房屋係前所有權人高賜吉與抵押
    權人呂賴雪蘭、呂學法訂立流質契約，約定於債權屆期未獲清償時，即將系爭房
    屋及土地移轉與抵押權人所指定之第三人，由高賜吉與該第三人（即訴外人張惠
    精）訂立通謀虛偽意思表示之買賣及物權契約等語，並提出原告不爭執其真正之
    切結書為證。經查：
  （一）、被告提出之訴外人高賜吉於八十二年四月二十七日所書立之切結書上載有
          ：「．．．另開具依個人背書支票及借據與本票為憑據，以資擔保於借貸
          期限六個月，於民國八十二年十月二十七日前，支票、本票未能兌現、不
          為清償，均視同全部到期論。係立書人（即訴外人高賜吉）同意無條件拋
          棄其右后列不動產予債權人授權介紹買賣移轉過戶指定他人向當地機關辦
          理過戶登記名義下一切手續事宜．．．。」，又證人張惠精於本院審理中
          亦證稱：「．．．因高賜吉向我母親借款四百二十五萬元，因高賜吉無法
          償還，要將他的房地過戶給我們，四百二十五萬元的借款有設定抵押權，
          此房地即我賣給原告的系爭房地。」、「我母親希望以我名義過戶，我母
          親、呂學法、呂賴雪蘭均同意暫時過戶給我。」等語，證人呂惠貞亦證稱
          ：「高賜吉向我母親借款三百萬、貼現六十萬，設定抵押權四百萬，後來
          高賜吉還不出來，說要將系爭房地過戶予我們，再依切結書過戶給我妹妹
          張惠精。」（見本院八十九年一月六日言詞辯論筆錄），其另於桃園地方
          法院檢察署八十六年度偵字第一二二五三號背信案件偵查中供稱：「八十
          二年四月間，高賜吉以系爭房地設定最高限額抵押權共四百萬元予呂賴雪
          蘭（由其夫呂清林出面處理）、呂學法（由其父呂清雲出面處理）二人，
          借款三百萬元，雙方授權由其代辦抵押權設定登記。其後高賜吉復以個人
          支票，向其母呂香借款六十萬元及向呂清林、呂清雲借款五十萬元，合計
          共借款四百一十萬元。因呂清雲、呂清林等人眼見借款總額超過設定之抵
          押權限額，乃要求高賜吉出具買賣契約書及相關資料，並立切結書，表明
          在八十二年十月二十七日，高賜吉若未能清償前開借款，即拋棄系爭房地
          ，授權予債權人介紹買賣移轉過戶，指定他人向地政機關辦理過戶登記。
          」等語，此亦經本院核閱原告提出之不起訴處分書查明無訛。綜上，堪認
          訴外人高賜吉係依前開切結書之約定將系爭房屋、土地移轉登記予張惠精
          ，其與張惠精間事實上並無買賣行為甚明。
  （二）、按「約定於債權已屆清償期而未為清償時，抵押物之所有權移屬於抵押權
          人者，其約定為無效。」，民法第八百七十三條第二項定有明文。查前揭
          切結書既係於訴外人高賜吉與呂賴雪蘭、呂學法間抵押權清償期屆滿前即
          約定於債權屆清償期未為清償時，抵押人喪失抵押物之所有權，並將所有
          權移屬於抵押權人指定之第三人，揆其內容應屬流質契約無訛，而訴外人
          高賜吉確係依前開切結書之約定（即流質契約），將系爭土地、房屋移轉
          登記予其抵押權人呂賴雪蘭、呂學法所指定之第三人張惠精，已如前述，
          依前開民法第八百七十三條第二項規定，此一約定為無效，惟考諸前開法
          條規定之意旨，僅在規範流質契約約定（債權契約）之效力，對於本於此
          一流質契約所為之物權行為，並未規範及之。況依物權行為無因性之理論
          ，物權行為之效力，不為其原因行為（債權行為）所左右，債權行為雖無
          效，仍發生物權變動之法律效果，故移轉房屋及土地所有權之物權行為仍
          為有效。從而，訴外人高賜吉與張惠精間依前揭切結書約定所為之系爭房
          屋、土地所有權移轉登記行為，其中切結書內容約定屬流質契約，違反民
          法第八百七十三條第二項之規定應認為無效，但其物權行為仍應認為有效
          ，是訴外人張惠精為系爭土地房屋之所有權人，被告抗辯訴外人張惠精非
          系爭房地之所有權人云云，委無足採。
四、被告復抗辯稱：訴外人張惠精與原告於八十八年三月二十六日就系爭房屋及其基
    地簽訂之買賣契約，惟其中條款中約定之買賣總價款前後金額不一致、且系爭買
    賣標的物上已設定本金最高限額抵押權，迄未塗銷，況原告明知系爭房屋尚有糾
    葛，卻仍予購買；而系爭房屋所坐落之土地迄未辦理過戶，有違交易習慣，顯為
    通謀虛偽意思表示所訂立之買賣及物權契約，應為無效，故原告非系爭房屋之所
    有權人等語。經查：
    （一）、經核閱原告提出其與訴外人張惠精之買賣契約書，其中買賣總價款固約
            定為六百二十萬元，惟依該買賣契約書第二條約定：「１、本契約成立
            同時甲方（即原告）交付乙方（即張惠精）簽約定金新台幣壹佰貳拾萬
            元整。２、頭款新臺幣壹佰貳拾萬元整於民國八十八年三月二十六日下
            午三時甲方支付該款時乙方同時備齊過戶資料予甲、乙雙方授權委任代
            理人：呂惠真。３、貳款新台幣壹佰萬元正於增值稅單、契稅單等核發
            下來三日內甲方支付清楚，於民國八十八年四月三十日前支付貳款。４
            、尾款新台幣肆佰萬元正於過戶完後同時前原他項權利證明書之債權人
            呂賴雪蘭、呂學法要備齊一、清償證明，二、印鑑證明正本乙份，三、
            身份證影印本各乙份辦理塗銷。五、本件尾款不得超過民國八十八年五
            月三十日前付清。」，依兩造前開約定，原告需給付訴外人張惠精之買
            賣價款共為七百四十萬元，與前開約定系爭買賣總價款之金額為六百二
            十萬元顯有出入，另依系爭買賣契約書後附之繳款欄表則載為：簽約金
            ，八十八年三月二十六日，新台幣壹佰貳拾萬元正（現金玖拾伍萬元、
            支票貳拾伍萬元），第一期款，八十八年四月二十九日，共合計新台幣
            壹佰萬元整（現金柒拾伍萬元、支票貳拾伍萬元），第二期款，八十八
            年五月二十九日，合計新台幣壹佰伍拾萬元正（現金捌拾萬元、支票柒
            拾萬元），第三期款，八十八年十一月三十日，合計為新臺幣貳佰萬元
            正（支票各壹佰萬元二張），由上述可知，原告歷次所繳付之價款總計
            為五百七十萬元，亦與系爭買賣價款有所不符，復觀以證人張惠精於本
            院證稱：「（何時以何價格將系爭土地及建物賣給原告？）於八十八年
            三月二十六日，以六百二十五萬元賣給他（指原告）。」等語（見本院
            八十九年一月六日言詞辯論筆錄），原告與訴外人張惠精間就系爭房地
            買賣總價額究係多少，實已值存疑；
    （二）、再者，依前開買賣契約書第二條約定：「．．．４、尾款新台幣肆佰萬
            元正於過戶完後同時前原他項權利證明書之債權人呂賴雪蘭、呂學法要
            備齊一、清償證明，二、印鑑證明正本乙份，三、身份證影印本各乙份
            辦理塗銷。五、本件尾款不得超過民國八十八年五月三十日前付清。」
            ，惟依原告所提出之系爭買賣契約書後附繳款欄表之記載，原告於系爭
            買賣契約約定最後繳款日期即八十八年五月三十日之前僅支付張惠精價
            款共三百七十萬元，於前揭價款尚未付清前，張惠精隨即於八十八年六
            月十四日將系爭房屋建物部分移轉過戶予原告，原告嗣於起訴後之八十
            八年十一月三十日再支付二百萬元予張惠精，原告既未依限繳付系爭買
            賣價款，甚至僅繳付部分價款情況下，出賣人即張惠精焉有先將系爭房
            屋建物所有權移轉登記予原告名下之理？凡此確與一般交易習慣有所不
            符；
    （三）、又系爭買賣標的物之房屋土地，設定本金最高限額抵押權四百萬元，土
            地上復存有二個地上權負擔，均迄未塗銷之事實，為兩造所不爭執，並
            經本院核閱系爭房屋及土地登記謄本屬實，且觀之買賣契約書其他約定
            事項亦載明：「本件不動產房屋買賣成立後之權利由甲方全權負（包含
            一、建物無權占有，二、地上權原有二位登記，三、房屋內外門窗水電
            及其他．．．）與乙方無關。」等語，土地上存在之無權占有由原告自
            行負責，足見原告亦明知被告與其前手張惠精間尚有糾葛，以上均為不
            利於原告之負擔，原告竟甘冒風險加以購買，亦非交易常情。
    （四）、訴外人張惠精於八十八年六月十四日將系爭房屋之所有權移轉登記予原
            告，惟系爭房屋所坐落之土地並未併同移轉，造成土地及其上房屋之所
            有權分屬不同人之情形，且又無地上權或其他房屋使用之約定，日後顯
            易造成房地產權糾紛，要與一般交易習慣大相逕庭，且核之原告所提出
            其與訴外人張惠精之買賣契約書，已約定土地上存在之地上權及無權占
            有等負擔或爭執均由原告負擔，且證人呂惠貞亦證稱：「我們用六百二
            十萬賣給原告，有關系爭土地上之地上權約定由買方處理，抵押權由賣
            方來塗銷‧‧‧」等語（見本院八十九年一月六日言詞辯論筆錄），顯
            見兩方已對於地上權之處理有所約定，則訴外人張惠精除應塗銷抵押權
            之登記外，對於系爭買賣契約所應負之義務已告完成，依約自應將土地
            與房屋之所有權同時移轉予原告，以利原告逕行利用系爭房地並依法處
            理系爭土地上之前揭負擔。惟兩方竟捨已明定於契約書中且係可避免產
            權糾紛之處理方式不為，將系爭房屋所有權先移轉登記予原告，土地部
            分則仍歸訴外人張惠精所有，亦與前開契約約定內容互生齟齬，是系爭
            買賣契約之真實性如何，確值商榷。
    綜核上情，堪認原告所提出之買賣契約書，係為臨訟杜撰，其與訴外人張惠精成
    立之買賣及物權移轉契約，乃通謀虛偽之意思表示，依前揭民法第八十七條第一
    項前段之規定，其債權及物權契約均屬無效，原告依法並未取得系爭房屋之所有
    權，是被告辯稱原告並非系爭房屋之所有權人等語，應可採信。
五、從而，原告主張其為系爭房屋之所有權人，依民法第七百六十七條之所有物返還
    請求權及第一百七十九條之不當得利請求權之法律關係，請求被告將系爭房屋遷
    讓交還原告，並自八十八年七月十日起至遷讓日止，給付原告按月以五萬一千九
    百二十元計算之不當得利，洵非正當，應予駁回。原告之訴既經駁回，其假執行
    之聲請，亦失所附麗，併駁回之。
六、本件事證已臻明確，兩造其餘之攻擊防禦方法，與判決結果不生影響，故不另一
    一論述，併此敘明。
七、據上論結，原告之訴為無理由，依民事訴訟法第七十八條，判決如主文。
中      華      民      國    八十九    年      六      月      十二      日
                                        臺灣桃園地方法院民事第一庭
~B法      官  汪智陽
右正本係照原本作成
如對本判決上訴須於判決送達後廿日內向本院提出上訴狀
中      華      民      國    八十九    年      六      月     十二     日
~B書  記  官  楊由漢


司法院資訊處製作；財團法人民間司法改革基金會備份。
